【裁判字號】    99,上訴,1455
【裁判日期】    991104
【裁判案由】    偽造有價證券等
【裁判全文】
臺灣高等法院高雄分院刑事判決        99年度上訴字第1455號
上  訴  人  臺灣屏東地方法院檢察署檢察官
上  訴  人
即  被  告  甲○○
選任辯護人  陳世明律師
上  訴  人
即  被  告  乙○○
上列上訴人等因被告等偽造有價證券等案件，不服臺灣屏東地方
法院98年度訴字第1491號中華民國99年7 月13日第一審判決（起
訴案號：臺灣屏東地方法院檢察署97年度偵緝字第297 號、97年
度偵字第7632號），提起上訴，本院判決如下：
    主  文
上訴駁回。
甲○○緩刑肆年。
    事  實
一、乙○○前於民國（下同）92年間因竊盜案件，經臺灣高雄地
    方法院以91年度易字第3979號刑事判決，判處有期徒刑3 月
    確定，於92年4 月30日易科罰金執行完畢；又於97年間因詐
    欺罪，經臺灣屏東地方法院判處有期徒刑4 月確定，於97年
    10月24日易科罰金執行完畢。
二、乙○○與甲○○為夫妻，2 人於屏東縣屏東市○○路376 號
    經營「德信機車行」，平日均係以從事機車銷售、寄賣為業
    務之人。自96年7 月27日起，明知附表一所示之6 輛機車係
    丙○○所有，委由甲○○、乙○○2 人修理及出售而寄放在
    「德信機車行」，竟共同意圖為自己不法之所有，竟基於業
    務侵占之犯意聯絡，分別於附表一所示之交易日期，將上開
    機車以附表一所示之價格出售予附表一所示之人，於收受價
    金後，將業務上所有之價款，變易持有為已有，共同將之侵
    占入己而花費殆盡。
三、甲○○明知其胞姊陳泳臻無意購買丙○○所有，委託其出售
    之車牌號碼為J3L-391 號重型機車，為掩飾上開業務侵占賣
    得價金之行為，竟另行起意，基於意圖供行使之用，而偽造
    有價證券之犯意，於96年7 月28日在「德信機車行」內向王
    志弘誆稱：陳秀戀（即陳泳臻）欲以分期方式購買上開機車
    等語，除以其本人為發票人簽發票號為CH758249號、面額為
    新臺幣（以下同）38250 元之本票1 張，且在未經陳泳臻同
    意，即在發票人欄，偽造陳秀戀（陳泳臻平日使用之別名）
    之簽名1 枚，偽造陳秀戀為共同發票人之本票1 紙，並當場
    交予王志弘轉交丙○○，足生損害於票據流通之交易安全及
    陳泳臻。
四、案經丙○○訴請臺灣屏東地方法院檢察署檢察官偵查起訴。
    理  由
一、按被告以外之人（包括證人、鑑定人、告訴人、被害人及共
    同被告等）於審判外之陳述雖不符刑事訴訟法第159 條之1
    至之4 等4 條之規定，而經當事人於審判程序同意作為證據
    ，法院審酌該言詞陳述或書面陳述作成時之情況，認為適當
    者，亦得為證據，刑事訴訟法第159 條之5 第1 項定有明文
    。本判決所引下列證據，其原屬於傳聞證據部分，檢察官及
    被告、辯護人均同意作為證據（見本院卷第47頁至第49頁）
    ，本院審酌各該言詞陳述或書面陳述之作成，並無不法或不
    當之情形，以之作為證據適當，依上開規定均具有證據能力
    。
二、訊據上訴人即被告甲○○、乙○○均坦承確有將附表一所示
    之機車出售，收取款項之事實，被告甲○○對其在附表二所
    示之本票簽署陳秀戀之姓名等事實不諱。惟均辯稱原審量刑
    過重云云；被告甲○○之選任辯護人辯稱：依票據法規定，
    依簽名於票據上所載的文義負責，如只有單純的簽名，究竟
    是發票人、保證人或沒有任何意義，如果沒有其他文義來確
    認，事實上不須負票據上之責任，被告甲○○雖然在票面左
    下角，簽其姊姊陳秀戀之名字，但不是在發票人欄，亦無其
    他文義記載擔保或負其他責任，僅是單純簽名，並不是票據
    法所稱之票據行為，不成立偽造、行使有價證券之罪名；且
    被告與告訴人丙○○係屬隱名合夥之法律關係，被告出售上
    開機車之行為，並不成立業務侵占或其他犯罪。
三、經查：
(一)、被告乙○○、甲○○2 人平日經營「德信機車行」，係以從
    事機車銷售、寄賣為業務，自96年7 月27日起將告訴人丙○○所有，委由甲○○、乙○○2 人修理及出售而寄放在「德
    信機車行」如附表一所示之機車，分別於附表一所示之交易
    日期將上開機車出售，銷售機車之款項並未交付告訴人，而
    供己花費，被告甲○○為掩飾其出售車牌號碼J3L-391 號重
    型機車，侵占賣得價金之行為，於附表二所示之本票發票人
    欄偽造陳秀戀之簽名，並向王志弘佯稱係陳秀戀欲以分期方
    式購買上開機車，偽造陳秀戀為共同發票人之本票1 紙，當
    場交予王志弘等事實，業據被告2 人於檢察官偵訊、原審及
    本院審理中坦承不諱，並據證人王志弘於原審結證：我們於
    96年初就有配合，我是在95年認識他們，我覺得中古機車可
    以做，有利可圖，他們剛好沒有錢，我們想買機車在那邊寄
    賣，錢是丙○○出的，我是居中的人，我幫他們牽線，後來
    他們合夥每輛機車的結算，是我跟他們結算，在本案之前我
    們曾經結算過好幾次，附表二所示之本票是我交給丙○○，
    是向甲○○拿的，我有看到甲○○有簽名，而且重要是他們
    跟我生意上往來有信用，有看到簽名，我不認為本票上面有
    什麼問題，她說有客人要分期付款買機車，甲○○說她姐姐
    要買，因為這是第一次有跟她分期付款的往來，其他都是1
    次買斷，加上她說是她自己的姐姐要買，原則上她姐姐付不
    出來，她自己要負責擔保，甲○○說她姐姐叫陳秀戀，我拿
    到本票有看到陳秀戀的名字，97年1 月2 日乙○○有簽1 張
    切結書給我，這張切結書是我處理的，我找他們找了很久，
    他們就自己主動說把車全部賣掉，他要處理賣掉的錢如何還
    給我，我就到他們的店裡，講這件事情，確認有幾台車放在
    他們店裡，店裡車牌幾號、價錢多少錢，在他們店裡確認這
    些經過，這張切結書也是我交給丙○○，我們跟被告2 人只
    是把車寄賣，賣的錢給我一半，本票我拿到時，陳秀戀的名
    字就已經寫好了，甲○○說她姐姐要買，我有跟甲○○要求
    拿她姐姐的本票給我。寄賣是一開始我跟乙○○先到中盤商
    看車，事先問他那款車好賣，再決定買那台車，也是跟中盤
    商買的，其中有幾台是店裡面原先有的車子，可是原先的車
    子已經賣掉，我提出告訴的這幾台車子是事後買的，我有指
    示他找哪一款式的車子比較好賣，他看好哪裡有車子後，再
    跟我拿錢去買，之前結算的錢，有按照約定各二分之一的利
    潤給被告夫妻等語（原審卷第64-68 頁）。證人丙○○於原
    審審理中亦結證：我不認識被告2 人，我不是跟被告合夥，
    我只有出錢，全部交由王志弘跟他們接洽，我只出錢交給王
    志弘處理，王志弘一開始有告訴我，但我沒有跟被告2 人接
    觸過，我沒有結算過，一開始以為是寄賣的車子，我略知有
    幾件，我身分證放在他們那裡，他們跑掉，去查前面有幾輛
    過戶到我們名下，後面過戶到甲○○名下，被告自行變賣，
    我投資了20幾萬元，回收多少錢，我不清楚，要問王志弘，
    被告2 人把錢侵占，後來找不到人，找到之後有叫他們簽切
    結書，簽完之後被告也沒有任何想要處理這件事情的態度，
    連清償也沒有，切結書是王志弘找到被告2 人，叫他們簽的
    ，找到之後才知道，他們把所有的機車變賣，處理債務。本
    票是甲○○交給王志弘，不是交給我等語（原審卷第68-70
    頁）。並據證人黃瓊慧、劉昭文、王志嘉、洪于惠、翁美華
    、張宏銘、陳小玲、及蔡輝雲於檢察事務官詢問時證述明確
    ，並有發票人為甲○○、陳秀戀、票號為CH758249號、面額
    為38250 元之本票1 紙、被告乙○○於97年1 月2 日書立之
    切結書1 紙、附表一所示6 部機車之機車異動歷史查詢單、
    車主歷史查詢單、過戶登記書影本、原車主身分證明書等各
    1 份、車牌號碼J3L-391 、176-CDS 號機車之機車買賣合約
    書1 份在卷可按。另證人陳泳臻於檢察事務官詢問時亦證稱
    ：甲○○是我妹妹，乙○○是我妹夫，96年間我不是叫陳秀
    戀，我當時叫陳麗晴，但我有用陳秀戀的名字對外使用，附
    表二所示之本票，不是我簽名，我沒有授權任何人簽我的名
    字，我不認識王志弘，沒有任何人向我詢問有買機車一事等
    語（97年度偵緝字第297 號卷第44頁）。是被告2 人將丙○○委由王志弘寄賣之附表一所示之機車出售後，將價款變易
    持有為己有侵入己，被告甲○○於附表所示之本票左下方偽
    造陳秀戀之簽名等事實，均堪認定。
(二)、按刑法上所謂業務，係指個人基於其社會地位繼續反覆所執
    行之事務，包括主要業務及其附隨之準備工作與輔助事務在
    內。此項附隨之事務，並非漫無限制，必須與其主要業務有
    直接、密切之關係者，始可包含在業務概念中，而認其屬業
    務之範圍（最高法院89年台上字第8075號判例意旨參照）。
    被告乙○○與甲○○為夫妻，於屏東縣屏東市○○路376 號
    經營「德信機車行」，機車銷售、寄賣為該機車行之主要業
    務乙節，業據被告乙○○陳明在卷，被告乙○○於檢察事務
    官詢問時亦陳稱：我在開機車店，在機車行寄賣機車是我經
    營該職業項目之一，我與丙○○的合作關係是寄賣機車，甲○○在機車行負責記帳等語（97偵緝字第297 號卷第61頁）
    ，被告2 人將其等經營之機車行，丙○○所寄賣之附表一所
    示之6 部機車出售，將價金侵占入己，係侵占業務上所持有
    之物，至為明顯。被告2 人雖以渠等與告訴人間係成立隱名
    合夥關係，故被告係上開機車之所有人，並非為告訴人持有
    上開機車，被告不成立業務侵占之罪名云云；惟據證人王志
    弘證稱：我係告訴人丙○○委託處理本件寄賣機車事宜，由
    丙○○出資購買中古機車，機車由我指定購入，且要先過戶
    給告訴人，機車收購後之整修費用由告訴人出資，之後是否
    出售要經我或告訴人同意等情（見他卷第32頁）；證人即告
    訴人丙○○證稱：當初有約定機車登記在我名下，我認為出
    賣人取得我出資的錢，整修費用由我支付，須先將機車過戶
    於我再出售予他人，我們是寄賣不是合夥，因為我隨時可取
    回機車，德信機車行只是受託修理及待售，買機車及整修機
    車的錢，由我先支付，我有所有權等情（他卷第21頁、22頁
    、33頁、83頁、84頁）。足見上開機車係由告訴人出資購入
    ，整修費用亦由告訴人以現金支付，出售上開機車應經告訴
    人或其委託之人王志弘同意，顯然上開機係屬告訴人所有，
    被告僅提供出售機車場所及處理整修後之出售事宜，是被告
    2 人與告訴人間並非隱名合夥之關係，而僅係受告訴人之委
    託在被告機車行寄賣上開告訴人所有之機車；至於縱有部分
    機車過戶在被告名下，亦係被告違反誠信所為，被告尚難執
    為有利之辯解，被告此部分所辯不足採信。
(三)、次按在票據上簽名者，依票上所載文義負責，2 人以上共同
    簽名時，應連帶負責，票據法第5 條定有明文。附表二所示
    之本票已具備票據法第120 條所定本票應記載之事項，雖付
    款日僅記載96年，然依票據法第120 條第2 項規定，未載到
    期日者，視為見票即付。被告甲○○係於付款地下方，發票
    人欄右上方簽其本人之姓名，在發票人、地址欄左下方偽造
    陳秀戀之簽名，其偽造陳秀戀簽名之位置係位於發票人欄與
    發票日之間，自本票整體觀之，「陳秀戀」之簽名係在發票
    人欄無訛，是被告甲○○係以「陳秀戀」為共同發票人之意
    思，偽造「陳秀戀」之簽名，以偽造「陳秀戀」為共同發票
    人，而偽造附表二所示之本票，亦堪以認定。
(四)、綜上所述，本件事證明確，被告甲○○、乙○○上開業務侵
    占及偽造本票之犯行，均堪以認定。
四、按本票係可資流通市面之票據，為刑法第201 條規定之有價
    證券（最高法院著有31年上字第409 號判例意旨參照）。核
    被告甲○○所為，係犯刑法第201 條第1 項之意圖供行使之
    用而偽造有價證券罪及同法第336 條第2 項之業務侵占罪。
    被告乙○○所為係犯刑法第336 條第2 項之業務侵占罪。被
    告2 人間就上開業務侵占之犯行，有犯意聯絡及行為分擔，
    均為共同正犯。被告甲○○偽造有價證券本票後，進而持以
    行使，其行使之低度行為為偽造之高度行為所吸收，不另論
    罪，又公訴人起訴法條引用刑法第201 條第2 項，顯係贅引
    ，併此敘明。被告乙○○所犯上開6 次業務侵占犯行，被告
    甲○○所犯之6 次業務侵占犯行及1 次偽造有價證券犯行，
    均犯意各別，每次侵占之犯行均可區分，應分論併罰。又按
    刑法偽造有價證券罪之法定最低度刑為3 年以上有期徒刑，
    處罰甚重。被告甲○○係因販售機車後，佯稱係其姊姊陳泳
    臻所購買，一時失慮而為上開犯行，且實際侵占之款項僅3
    萬8250元，情輕法重，在客觀上顯足以引起一般之同情，若
    宣告處以偽造有價證券之法定最低度刑有期徒刑3 年，猶嫌
    過苛，依刑法第59條之規定酌減其刑。被告乙○○前於92
    年間因竊盜案件，經臺灣高雄地方法院以91年度易字第3979
    號判決處有期徒刑3 月確定，並於92年4 月30日易科罰金執
    行完畢之事實，有臺灣高等法院被告全國前案紀錄表1 份在
    卷可憑，其於5 年內故意再犯本件有期徒刑以上之罪，係屬
    累犯，均應依刑法第47條第1 項之規定各加重其刑。
五、原審以被告2 人所犯業務侵占、被告甲○○另犯偽造有價證
    券等事證明確，適用刑法第28條、第201 條第1 項、第336
    條第2 項、第205 條、第47條第1 項、第59條、第51條第5
    款，刑法施行法第1 條之1 之規定，審酌被告2 人因經營不
    善，竟將告訴人所委託寄賣之機車6 部，逐一出售，所得款
    項合計15萬0500元，均侵占入己，未交付告訴人，被告甲○○為掩飾其業務侵占犯行，偽造本票，持以行使，及渠等犯
    罪後之態度等一切情狀，就被告甲○○業務侵占罪，共6 罪
    ，各量處有期徒刑7 月，又意圖供行使之用，而偽造有價證
    券，量處有期徒刑1 年7 月，並定應執行為有期徒刑1 年10
    月；被告乙○○犯業務侵占罪，共6 罪，各處有期徒刑7 月
    ，定應執行有期徒刑9 月。並以票據偽造或票據上簽名之偽
    造，不影響真正簽名之效力，票據法第15條定有明文，是扣
    案如附表二所示被告甲○○與陳秀戀為共同發票人簽發之本
    票（97年度偵緝字第297 號卷第66頁），其中陳秀戀為發票
    人部分雖係偽造，然被告甲○○其本人之簽名為真正，則被
    告甲○○為發票人部分則仍屬有效票據，不在應依法沒收之
    列（參照最高法院84年台上字第1550號判例），是僅就被告
    甲○○偽造陳秀戀為共同發票人部分之本票，依刑法第205
    條之規定，宣告沒收之。原審認事用法核無違誤，量刑亦稱
    妥適，被告2 人仍執前詞提起上訴；檢察官上訴意旨循告訴
    人聲請上訴之理由，以被告尚未和解，原審量刑過輕，而均
    指摘原判決不當，均無理由，應予駁回。
六、查被告甲○○未曾受有期徒刑以上刑之宣告，此有被告前科
    紀錄表可憑，其因經濟狀況不佳致犯本案，經此偵審教訓當
    知警惕而無再犯之虞，且其於原審判決後之99年8 月16日，
    已與告訴人成立民事上和解，願給付告訴人17萬元，並已付
    清，告訴人亦不再追究告訴人刑事責任（按被告所犯罪名為
    公訴罪，本院不受告訴人撤回告訴之拘束），有和解書即撤
    回告訴狀在卷可憑（見本院第17頁、第18頁），且其患有癲
    癇症，有長庚醫院診斷證明書可憑（本院卷第10頁），而女
    兒陳乙禎（民國93年3 月出生），年僅6 歲，有戶籍騰本可
    參（見本院卷第12頁）需被告照顧，本院綜合上開各情，認
    對被告甲○○所宣告之刑以暫不執行為適當，爰依法宣告緩
    刑4 年。至於被告乙○○於97年間因詐欺罪，經判處有期徒
    刑4 月，於97年10月24日易科罰金執行完畢，其於前案執行
    完畢後，5 年內再受本案罪刑之宣告，自不合於緩刑之規定
    ，併此敘明。
據上論斷，應依刑事訴訟法第368 條，刑法第74條第1 項第1 款
，判決如主文。
本案經檢察官李門騫到庭執行職務。
中    華    民    國    99    年    11    月    4     日
                刑事第六庭  審判長法  官  王憲義
                                  法  官  簡志瑩
                                  法  官  邱永貴
以上正本證明與原本無異。
一、被告甲○○業務侵占部分，不得上訴；偽造有價證券部分，
    如不服本判決應於收受本判決後10日內向本院提出上訴書狀
    ，其未敘述上訴理由者，並得於提起上訴後10日內向本院補
    提理由書狀（均須按他造當事人之人數附繕本）「切勿逕送
    上級法院」。
二、被告乙○○部分，不得上訴。
中    華    民    國    99    年    11    月    4     日
                                  書記官  鄭翠芬
附錄本件判決論罪科刑法條：
刑法第201 條
意圖供行使之用，而偽造、變造公債票、公司股票或其他有價證
券者，處3 年以上10年以下有期徒刑，得併科3 千元以下罰金。
行使偽造、變造之公債票、公司股票或其他有價證券，或意圖供
行使之用，而收集或交付於人者，處1 年以上7 年以下有期徒刑
，得併科3 千元以下罰金。
中華民國刑法第336 條第2 項
對於業務上所持有之物，犯前條第1 項之罪者，處6 月以上5 年
以下有期徒刑，得併科3,000 元以下罰金。
附表一：
┌──┬─────┬──────┬───┬───┬────┐
│編號│ 車牌號碼 │  交易日期  │原車主│買受人│出售價格│
│    │          │            │      │      │(新台幣)│
├──┼─────┼──────┼───┼───┼────┤
│ 1  │ PIN-353  │96年11月12日│甲○○│劉昭文│  5000  │
│    │          │            │      │即大順│        │
│    │          │            │      │車業行│        │
├──┼─────┼──────┼───┼───┼────┤
│ 2  │ YEF-025  │96年11月2 日│丙○○│劉昭文│ 16000  │
│    │          │            │      │即大順│        │
│    │          │            │      │車業行│        │
├──┼─────┼──────┼───┼───┼────┤
│ 3  │ J3L-391  │96年7 月27日│丙○○│張宏銘│ 34000  │
│    │          │            │      │      │        │
├──┼─────┼──────┼───┼───┼────┤
│ 4  │ 813-CDS  │96年11月某日│甲○○│蔡輝雲│ 33000  │
├──┼─────┼──────┼───┼───┼────┤
│ 5  │ 176-CDS  │96年11月某日│陳小玲│張宏銘│ 39500  │
├──┼─────┼──────┼───┼───┼────┤
│ 6  │ P5W-625  │96年12月某日│王志嘉│蔡輝雲│ 23000  │
└──┴─────┴──────┴───┴───┴────┘
附表二：本票1 張
┌──┬──────┬──────┬─────┬────┬────────┐
│編號│ 發  票  日 │票 面 金 額 │到  期  日│票據號碼│  備        註  │
├──┼──────┼──────┼─────┼────┼────────┤
│ 1  │96年7 月28日│新臺幣38,250│ 僅載96年 │CH758249│偽造其姊「陳秀戀│
│    │            │元          │          │        │」之署名，使陳秀│
│    │            │            │          │        │戀成為共同發票人│
└──┴──────┴──────┴─────┴────┴────────┘

司法院資訊處製作；財團法人民間司法改革基金會備份。
